臺灣板橋地方法院民事裁定　　　　　 99年度消債更字第336號
聲　請　人　王政
上列當事人因消費者債務清理條例事件聲請更生，本院裁定如下
：
    主  文
聲請駁回。
聲請程序費用由聲請人負擔。
    理  由
一、本件聲請意旨略以：聲請人目前債務總金額為新臺幣（下同
    ）85萬元以上，消費者債務清理條例施行後，伊曾於民國98
    年間與最大債權金融機構國泰世華商業銀行股份有限公司（
    下稱國泰世華銀行）請求共同協商債務清償方案，嗣國泰世
    華銀行提出每月還款9,086 元、利率15％、共52期之還款方
    案。惟聲請人尚有其他民間債權40餘萬元無法納入協商，致
    協商不成立。又本件聲請人無擔保或無優先權之債務總額未
    逾1,200 萬元，復未經法院裁定開始清算程序或宣告破產，
    爰聲請更生等語。
二、按債務人對於金融機構因消費借貸、自用住宅借款、信用卡
    或現金卡契約而負債務，在聲請更生或清算前，應提出債權
    人清冊，以書面向最大債權金融機構請求協商債務清償方案
    並表明共同協商之意旨，消費者債務清理條例第151 條第1
    項定有明文。而消費者債務清理條例所定之前置協商程序，
    其立法目的係因債務人對於金融機構因消費借貸、自用住宅
    借款、信用卡或現金卡契約而負債務，其法律關係較單純明
    確，金融機構並已訂有債務協商機制，使債務人與多數債權
    人間能利用法院程序外解決之協商機制而自主解決其債務，
    如能協商成立，債務人或不須依本條例聲請更生或清算，可
    疏減法院負擔，有效分配司法資源，遂採行協商前置主義。
    申言之，債務人須盡己之力與最大債權金融機構謀求自主性
    的協議清償債務方案，若債務人於衡酌己身清償資力，提出
    符合正當性及合理性之清償計畫，卻不被最大債權金融機構
    所接受時，債務人自得求助於法院，選擇向法院聲請更生或
    清算。反之，若債務人僅徒具形式提出協商聲請，而不以積
    極態度謀求解決清償債務方案；或事後又撤回協商之聲請；
    或債務人所提出之債務清償方案與其清償資力不具相當性與
    合理性時，亦即在衡量債務人之負債原因、經濟收入情況、
    通常生活必要性之支出等客觀情狀後，債務人提出之清償計
    畫，並不符合比例原則之要求時，自不能認債務人已充分踐
    行法律所要求之協商程序；否則，若不問債務人之清償資力
    如何，概命最大債權金融機構必須接受清償條件，即難謂符
    合法律所定前置協商之精神。次按，債務人不能清償債務或
    有不能清償之虞者，得依本條例所定更生或清算程序，清理
    其債務，消費者債務清理條例第3 條定有明文。所謂「不能
    清償債務或有不能清償之虞者」，係指債務人欠缺清償能力
    ，對於已屆清償期，且已受請求之債務之全部或主要部分，
    客觀上可預見其為一般且繼續的不能清償之財產狀態之謂。
    而清償能力係由財產、信用、勞力三者構成，雖無足夠財產
    ，如有良好之信用、優良之技術或持續不斷之勞力，即屬有
    清償債務之可能。又聲請更生或清算不合程式或不備其他要
    件者，法院應以裁定駁回之，但其情形可以補正者，法院應
    定期間先命補正，復為同條例第8 條所明定。
三、經查：
  (一)本件聲請人於消費者債務清理條例施行後，曾提出書面向國
    泰世華銀行申請前置協商，表示其平均每月收入約為35,000
    元（見本院卷第92、99頁），扣除每月必要生活費用後，每
    月可償還5,000 元，經國泰世華銀行評估聲請人償債能力後
    ，提出分52期、利率15％，每月還款9,086 元之方案，惟聲
    請人不同意致協商不成立等情，有聲請人提出之國泰世華銀
    行98年12月14日前置協商不成立通知書（見本院卷第15頁）
    、國泰世華銀行100 年1 月17日陳述意見狀暨前置協商客戶
    面談紀錄表、管理債權部前置協商進件及初審表、前置協商
    申請書、申請人財產及收支狀況說明書等影本在卷可按（見
    本院卷第86至113 頁），堪信為真實。是本件應審究聲請人
    是否有「不能清償債務或有不能清償之虞」之情事，方為適
    法。
  (二)按消費者債務清理條例所定債務清理程序之立法精神，並非
    維持債務人過去慣常之寬裕生活，而係重新檢視其消費行為
    撙節支出，是聲請人既已負債大於資產，生活消費程度自應
    受有限制，每月生活開支，自不能與一般人等量齊觀，除有
    絕對必要性支出之外，自當縮衣節食，刻苦生活、優先誠實
    履行清償債務之責。觀諸聲請人於98年10月26日書立之前置
    協商申請人財產及收支狀況說明書，其上記載每月支出之情
    形，包括每月房租9,000 元、油資5,000 元、膳食費12,000
    元、電話費1,200 元、電費1,200 元、水費150 元、有線電
    視520 元、網路600 元，合計29,670元（見本院卷第103-10
    6 頁），其中關於房租費、油資費、膳食費、電話、電費、
    有線電視費及網路費等支出金額，顯已逾越一般應勤儉自持
    之債務人基本必要生活所需，且聲請人未提出確有必要支出
    上開消費之證明文件，自與債務人應為儉樸生活以還債為優
    先之原則有所不符。又參以聲請人於100 年1 月17日陳報狀
    所陳其每月平均開銷為交通費（公車、捷運及自用車加油）
    約5,000 元，膳食費約12,000元、生活雜支約10,000元、水
    電費2,000 元、醫療/ 勞保/ 健保及稅金3,000 元、房屋車
    位租金8,000 元，合計40,000元，其中關於交通費、膳食費
    、生活雜支、水電費等支出金額，亦顯然逾越一般應勤儉自
    持之債務人基本必要生活所需。參酌行政院主計處公布之99
    年度臺北縣每人每月最低生活費用10,792元，該最低生活費
    用已包括食、衣、住、行等費用在內，以此計算聲請人個人
    每月必要生活費用尚屬合理，是聲請人每月超逾10,792元範
    圍之生活支出，尚難認屬維持基本生活之必要支出。倘以聲
    請人申請前置協商時所陳每月平均薪資35,000元計算，扣除
    協商方案每月須償還9,086 元，尚餘25,914元可資利用，縱
    依聲請人所陳其每月遭其他民間債權人強制執行扣押薪資11
    ,670元（見本院卷第119 頁），每月仍餘14,244元，顯足以
    維持其個人每月基本必要生活費用，揆諸首揭意旨，聲請人
    於前置協商時僅提出每月清償5,000 元之方案，其是否已盡
    最大之誠意進行協商，實屬有疑。是聲請人上開主張，自不
    可採，本件應無不能清償其債務之情形。
  (三)又消費者債務清理條例所定之更生或清算制度，或有使債務
    人得僅清償總債務一定成數之即得免除債務，重新建立經濟
    更生之利益，為免債務人濫用本條例所定之制度，產生道德
    風險，就攸關債務人清償能力之財產及收入支出狀況之調查
    特重債務人之誠信，債務人就有關財產及收入支出之詢問應
    秉最大誠意據實陳報。然查，依聲請人提出之財政部臺灣省
    北區國稅局97、98年度綜合所得稅各類所得資料清單（見本
    院卷第29-30 頁），聲請人97年度平均每月收入為50,572元
    （計算式：606869÷12=50572），98年度平均每月收入39,4
    48元（計算式：473377÷12=39448），均高於聲請人申請前
    置協商時所自陳每月收入35,000元，則聲請人是否於申請前
    置協商時業盡最大誠意據實陳報其財產及收入，實屬有疑。
    再者，依聲請人本件聲請更生狀所載，其自99年10月1 日起
    任職於伯碩科技股份有限公司，每月薪資45,000元，足見聲
    請人確有相當專業之工作能力，又佐以聲請人現年為43歲（
    57年生，見本院卷第28頁戶籍謄本），正值壯年，每月復有
    穩定之薪資收入，其屆勞動基準法所定強制退休年齡65歲尚
    得工作逾22年，倘其願意繼續勤勉工作，並重新檢視消費行
    為撙節開銷，當可逐月清償其所積欠之債務，亦難認其有不
    能清償債務之情事。是以，本件更生之聲請，不符合消費者
    債務清理條例第3 條所定「不能清償債務或有不能清償之虞
    」之要件。
四、綜上所述，本件聲請人每月收入既足以維持基本生活及履行
    債權人提議之協商條件，並有餘裕可供償還其他民間債權人
    ，尚難認聲請人有何不能清償債務或不能清償之虞之情形，
    故其主張情節即與消費者債務清理條例第3 條所定要件不符
    ，核其情形又屬無法補正，揆諸首開說明，本件聲請自不應
    准許，應予駁回。
五、另聲請人既有固定之收入，且仍有清償債務之能力，如認國
    泰世華銀行所提前置協商還款條件過苛，自非不得再與其債
    權銀行進行協商，俾便求得適當之履債方式以資解決紛爭，
    併予指明。
中    華    民    國   100    年    4     月    27    日
                  民事第二庭    法  官  張筱琪
以上正本係照原本作成。
如對本裁定抗告須於裁定送達後10日內向本院提出抗告狀，並應
繳納抗告費新台幣1,000元整。
中    華    民    國   100    年    4     月    27    日
                                書記官  連思斐